【裁判字號】    89,訴,287
【裁判日期】    900207
【裁判案由】    遺產稅
【裁判全文】
高雄高等行政法院判決                       八十九年度訴字第二八七號
                              .
    原      告  甲○○○
    訴訟代理人  戊○○會計師
    被      告  財政部高雄市國稅局
    代  表  人  (局長)乙○○
    訴訟代理人  丙○○
                丁○○
右當事人間因遺產稅事件，原告不服財政部中華民國八十九年七月十七日台財訴字第
○八九○○一二四七○號訴願決定，提起行政訴訟，本院判決如左︰
    主  文
訴願決定及原處分（復查決定含原核定處分）關於罰鍰部分均撤銷。
原告其餘之訴駁回。
訴訟費用由被告負擔二分之一，餘由原告負擔。
    事  實
甲、事實概要：
    緣原告之配偶張清（即被繼承人）於民國（下同）八十六年十月七日死亡，原告
    及其子女（即繼承人）於八十七年七月三日辦理遺產稅申報，申報遺產總額計新
    台幣（以下同）八三、五七八、一八一元，經被告查核結果，以繼承人等未將原
    告於六十五年五月間婚姻關存續中取得明全鋼鐵企業有限公司（以下簡稱明全公
    司）股權二、六八二、○○○元（依原告投資明全公司股權一、八○○、○○○
    元，核定該公司截至繼承日每股淨值一．四九倍計算之投資額）及被繼承人張清
    存於高雄市第十信用合作社之股金六三五元合併申報，除併計核定遺產總額為八
    八、一三六、七九五元，遺產淨額為七三、七九五、○七七元，應納遺產稅額二
    四、七四八、九八一元外，並以原告及其他繼承人漏報前開二筆遺產計二、六八
    二、六三五元，依遺產及贈與稅法第四十五條規定，按其所漏稅額一、九九、八
    八○元處以一倍之罰鍰計一、○九九、八○○元（計至百元止）。原告就明全公
    司股權課徵遺產稅及科處罰鍰部分不服，申經復查結果，未獲變更，提起訴願亦
    遭決定駁回。
乙、兩造聲明：
  （一）原告聲明求為判決：原處分及訴願決定均撤銷。
  （二）被告聲明求為判決：駁回原告之訴。
丙、兩造之爭點：
一、原告主張之理由：
（一）原告投資明全公司股權一百八十萬元，繳交同額之現金，業經會計師查核無訛
      ，有會計師查核報告書乙份可證。又從事耕作、家庭副業、養豬等收入，本就
      難以取證，且其取得期間已逾二十四年，縱令商業會計法第三十八條對帳冊憑
      證保存期限之規定，亦僅分別為期十年及五年，該筆現金既非偷非搶，且經會
      計師記明為原告所繳，在無具體反證時，應依財政部分六十三年三月九日台財
      稅第二一八七九號解釋函之精神應予認屬妻之特有財產，免列為夫之遺產申報
      。
（二）縱認股金一百八十萬元為原告之夫所提供，於八十五年九月六日民法親屬篇施
      行法第六條之一修正生效一年後及之前皆未經索回，應係夫對妻之贈與，即可
      認定屬原告之特有財產，並免列夫之遺產申報。原告對前開財產之為特有財產
      ，已極為明確，被告所舉財政部六十二年十二月二十一日台財稅第三九三八六
      號函釋於民法第一○一七條修正後應已無其適用。被告之查核課稅及科處罰鍰
      ，於法顯有不合。
二、被告主張之理由：
壹、核定遺產總額（明全公司股權）部分：
（一）本件被繼承人張清（即原告之配偶）於八十六年十月七日死亡，其繼承人等於
      八十七年七月三日辦理遺產稅申報，申報遺產總額計八三、五七八、一八一元
      ，經被告查核結果，以原告於六十五年五月投資明全公司股權一百八十萬元，
      因未能提示資料證明，確實屬原告之特有或原有財產，乃於八十七年七月十六
      日以財高國稅審二字第八七○三一四九一號函，請原告補提示資料，證明該筆
      投資為其特有財產或原有財產，然原告僅提出書面說明，系爭投資金額係其從
      事耕作、家庭副業養豬等累積財富，卻無法提供確實證明資料，遂依舊民法夫
      妻聯合財產制之規定，將該投資金額，併計被繼承人之遺產，核課遺產稅，並
      無不合，復查時原告仍僅提出書面說明，稱事隔那麼多年，存款帳簿資料已銷
      燬，但確是從事農業耕種及養豬業，長期累積財富之自有資金云云，惟復查時
      原告仍然無法提出確實證明，系爭股權為其特有財產或原有財產之資料供核，
      其主張難以採據，另原告主張其任職於明全公司業務經理乙節，經查明全公司
      係於六十六年十二月設立，原告如任職公司亦在於六十六年十二月之後，故其
      六十五年投資明全公司股權之資金，與其任職該公司業務經理之所得無涉，故
      復查結果，予以維持。原告於訴願時復執上述理由，仍遭訴願駁回，原告不服
      ，仍復執上述相同理由，提起行政訴訟，顯無足採。另原告於訴訟時主張其於
      六十五年投資認股所繳現金股款，應可由受理公司登記之主管機關證明乙節，
      惟查其行政訴訟時，並未檢送該證明資料，且其受理公司登記之主管機關，縱
      能證明原告確有投資認股繳納現金股款之事實，仍無法以此證明該現金股款係
      原告特有或原有財產，是其主張不足採信，併予敘明。
（二）至原告主張被告所舉財政部六十二年十二月二十一日台財稅第三九三八六號函
      釋，於民法第一○一七條規定修正後應已無其適用乙節，經查如上述，該股權
      一百八十萬元認定非原告特有或原有財產，依法應列入夫（即原告之配偶）之
      遺產課稅，洵無違誤。原告復主張已登記之不動產，既可追溯適用民法親屬編
      施行法第六條之一，依其立法意旨，記名股票自無排除在外之理，被告之查核
      顯與法有所不合乙節，經查按「關於親屬之事件，在民法親屬編施行前發生者
      ，除本施行法有特別規定外，不適用民法親屬編之規定；其在修正前發生者，
      除本施行法有特別規定外，亦不適用修正後之規定。」為民法親屬編施行法第
      一條所明定，而民法親屬編施行法第六條之一略以「有左列情形之一者，於本
      施行法中華民國八十五年九月六日修正生效一年後，適用中華民國七十四年民
      法親屬編修正後之第一千零十七條規定：一、婚姻關係尚存續中且該不動產仍
      以妻之名義登記者。二、夫妻已離婚而該不動產仍以妻之名義登記者。」上述
      明定已登記之「不動產」始可追溯適用，而本案系爭股權，並非不動產，是被
      告否准追溯適用中華民國七十四年民法親屬編修正後之第一千零十七條規定，
      與上揭民法親屬編施行法第一條規定，並無不符，併此辯明。
貳、科處罰鍰部分：
    按「納稅義務人對依本法規定，應申報之遺產或贈與財產，已依本法規定申報而
    有漏報或短報情事者，應按所漏稅額處以一倍至二倍之罰鍰。」為遺產及贈與稅
    法第四十五條所明定。原告等於八十六年十月七日，繼承張清之遺產，於八十七
    年七月三日遺產稅申報時，未將應併入被繼承人之遺產計二、六八二、六三五元
    ，據實合併申報，核有違反遺產及贈與稅法第二十三條規定，經被告查獲，依首
    揭規定，處以漏稅額一、○九九、八八○元一倍之罰鍰一、○九九、八○○元
    ，揆諸首揭規定，原處分並無違誤。
    理  由
一、原告主張其投資明全公司股權一百八十萬元，繳交同額之現金，業經會計師查核
    無訛，有會計師查核報告書乙份可證，又原告從事耕作、家庭副業、養豬等收入
    ，本就難以取證，在無具體反證時，應認屬妻之特有財產，免列為夫之遺產申報
    。縱認股金一百八十萬元為原告之夫所提供，於八十五年九月六日民法親屬篇施
    行法第六條之一修正生效一年後及之前皆未經索回，應係夫對妻之贈與，即可認
    定屬原告之特有財產，並免列夫之遺產申報，被告之查核及科罰，於法顯有未合
    等語；被告則以：原告無法提出確實證明系爭股權一百八十萬元，為其特有財產
    或原有財產之資料供核，其主張難以採據，縱能證明原告確有投資認股繳納現金
    股款之事實，仍無法以此證明該現金股款係原告特有或原有財產。又依民法親屬
    編施行法第六條之一規定，係以已登記之「不動產」始可追溯適用，而本案系爭
    股權，並非不動產，被告否准追溯適用民國七十四六月四日修正後民法第一千零
    十七條規定，並無不符。又原告等於辦理遺產稅申報時，未將應併入被繼承人之
    遺產據實合併申報，經被告查獲，依法處以漏稅額一倍之罰鍰，並無違誤等語，
    資為抗辯。
二、本件原告起訴之意旨有二，茲分述之：
壹、核定遺產總額（明全公司股權）部分：
（一）按「凡經常居住中華民國境內之中華民國國民死亡時遺有財產者，應就其在中
      華民國境內境外全部遺產，依本法規定，課徵遺產稅。」「本法稱財產，指動
      產、不動產及其他一切有財產價值之權利。」為遺產及贈與稅法第一條第一項
      及第四條第一項所明定。次按「左列財產為特有財產：．．．四、妻因勞力所
      得之報酬。」「結婚時屬於夫妻財產及婚姻關係存續中，夫妻所取得之財產為
      其聯合財產，但依第一千零一十三條規定妻之原有財產不在其內。」及「聯合
      財產中，夫之原有財產及不屬於妻之原有財產之部分，為夫所有。」七十四年
      六月三日修正前民法第一千零十六條及第一千零十七條第二項亦分別定有明文
      。故夫妻於婚姻關係存續中，因有償取得之財產，應屬夫所有。如果妻主張該
      財產為其原有財產或特有財產，應由妻負舉證責任。又「採夫妻聯合財產制者
      ，以被繼承人配偶名義登記之財產，應否列入遺產課稅應按下列原則核實認定
      ：（１）以妻名義登記之財產（現行法為妻之原有財產），如能提出確實證明
      ，認定為妻之原有財產或特有財產者，不應列入夫之遺產課稅。（２）妻之特
      有財產，係夫贈與者，如夫之死亡事實發生於舊遺產稅法施行期間，仍有舊遺
      產稅法第十三條（即現行法第十五條）之適用。（３）以妻名義登記（現行法
      為妻之原有財產）而非其特有財產或原有財產，應列入夫之遺產課稅。」亦經
      財政部六十二年十二月二十一日台財稅第三九三八六號函釋有案。
（二）經查，原告係於三十八年五月十日與被繼承人張清結婚，於六十五年五月婚姻
      關係存續中投資明全公司二百萬元之股權，嗣於七十二年十二月間減為股權一
      百八十萬元等情，有原告之戶籍謄本及明全公司之變更登記事項卡在卷可稽，
      足見原告投資明全公司股權一百八十萬，係其於婚姻關存續中有償取得之財產
      。依民法親屬篇施行法第一條之規定自應適用修正前民法第一千零十六條及第
      一千零十七條第二項之規定，應認屬於被繼承人張清之財產。原告如主張該財
      產為其原有財產或特有財產，即應由原告負舉證責任。原告雖主張其取得明全
      公司股權一百八十萬元，係其從事耕作、家庭副業、養豬等收入所投資，為其
      特有財產，有會計師查核報告書乙份可證，在無具體反證時，應認屬妻之特有
      財產，免列為夫之遺產申報云云，惟查，該明全公司於六十五年五月十八日成
      立時，由會計師蕭而鄺所出具之查核報告，僅記載原告以現金出資二百萬元，
      存入台灣省合作金庫等情，惟並無法證明原告出資之二百萬元，係其個人勞力
      所得之報酬，屬其特有財產，足認原告上開主張尚非可採。原告既無法證明其
      投資明全公司之股權一百八十萬元，係其原有財產或特有財產，被告予以併計
      被繼承人張清之遺產，揆之上開法條之規定，並無不合。
（三）又民法親屬篇施行法第六條之一規定有關夫妻聯合財產制之追溯適用，係以已
      登記之不動產為限，此觀之該條之規定甚明。而本件係屬已登記之股權，並非
      不動產，自無該條之適用。再修正前民法第一千零十七條所定妻之原有財產，
      固不排除夫之無償贈與之情形，然無償之贈與，須有贈與之意思表示，始為相
      當，尚不能以夫未索回登記於妻名下之財產，遂認其係有贈與之意思。是原告
      主張縱認股金一百八十萬元為原告之夫所提供，於八十五年九月六日民法親屬
      篇施行法第六條之一修正生效一年後及之前皆未經索回，應係夫對妻之贈與，
      即可認定屬原告之特有財產云云，亦無足取。又財政部六十二年十二月二十一
      日台財稅第三九三八六號函係民法第一千零十七條修正前所函釋有關夫妻採聯
      合財產制者，課徵遺產稅之原則，而本件原告於婚姻關係存續中取得明全公司
      之股權，係於七十四年六月三日前，自有其適用。原告訴稱上開函釋於民法第
      一千零十七條修正後應已無其適用云云，委無可採。
（四）綜上所述，原告此部分之主張，既不足取。從而，被告以原告未將其於婚姻關
      係存續中取得之明全公司股權二、六八二、○○○元，併計核定遺產總額為
      八八、一三六、七九五元，遺產淨額三、七九五、○七七元，應納遺產稅額二
      四、七四八、九八一元，揆諸上開法條之規定，並無違誤。復查決定，未准變
      更原處分有關課徵遺產稅部分，訴願決定予以維持，亦無不合。原告請求撤銷
      此課稅部分之原處分及訴願決定，並無理由，應予駁回。
貳、科處罰鍰部分：
（一）按「人民違反法律上之義務而應受行政罰之行為，法律無特別規定時，雖不以
      出於故意為必要，仍須以過失為其責任條件，但應受行政罰之行為，僅須違反
      禁止規定或作為義務，而不以發生損害或危險為其要件者，推定為有過失，於
      行為人不能舉證證明自已無過失時，即應受處罰。」為司法院釋字第二七五號
      解釋在案。依上開解釋意旨所建立之「推定過失責任」，係指「僅須違反禁止
      規定或作為義務，而不以發生損害為其要件者，推定為有過失」，然遺產及贈
      與稅法第第四十五條係規定，「短報或漏報遺產者」、「應按所漏稅額處以一
      倍至二倍之罰鍰」，其處罰構成要件以發生漏稅結果為必要，不屬於推定過失
      責任之範圍。故稅捐稽徵主管機關如認納稅義務人就該漏稅行為，有故意或過
      失，即應負舉證責任，而無上開司法院釋字第二七五號解釋關於「推定過失」
      之適用。
（二）經查，本件被告以原告等於八十六年十月七日繼承張清之遺產，於八十七年七
      月三日遺產稅申報時，未將應併入被繼承人之遺產即原告於六十五年五月婚姻
      關係存續中取得明全公司股權二、六八二、○○○元及被繼承人張清存於高雄
      市第十信用合作社之股金六三五元合併申報，遂依遺產及贈與稅法第四十五條
      之規定，處以所漏稅額一、○九九、八八○元一倍之罰鍰一、○九九、八○○
      元，固非無見。惟查，本件原告自行申報被繼承人張清之遺產總額高達八三、
      五七八、一八一元，應納之遺產稅額為二二、三○五、九四九元，有其八十七
      年七月三日之遺產稅申報書附卷可稽，而原告漏未申報之明全公司股權一、八
      ○○、○○○元及高雄市第十信用合作社之股金六三五元，僅佔其遺產總額之
      極小部分，原告若有逃稅之故意，當不只漏報此區區數額。且上開明全公司股
      權，於六十五年五月間公司成立時，即登記為原告名義，而民法第一千零十七
      條業於七十四年六月三日修正，原告主觀上認為系爭明全公司股權為其所有之
      財產，而未申報為其夫之遺產，當可理解，究不能因原告無法舉證證明該股權
      為其特有或原有財產，而遽認其有過失。被告既未舉證證明原告有何故意或過
      失致逃漏遺產稅之行為，遽以科處原告所漏稅額一倍之罰鍰，尚有未合。訴願
      決定就此部分遞予維持原處分，同有可議。原告執以指摘，為有理由，應由本
      院將此部分之科罰，予以撤銷，以期公允。
據上論結，本件原告之訴為為一部分有理由，一部無理由，依行政訴訟法第一百九十
五條第一項、第一百零四條、民事訴訟法第七十九條但書，判決如主文。
中    華    民    國     九十      年      二      月       七      日
                 高 雄 高 等 行 政 法 院  第 一 庭
                                          審 判 長 法  官  陳  光  秀
                                                   法  官  楊  惠  欽
                                                   法  官  呂  佳  徵
右為正本係照原本作成。
如不服本判決，應於送達後二十日內，向本院提出上訴狀並表明上訴理由，如於本判決
宣示後送達前提起上訴者，應於判決送達後二十日內補提上訴理由書（須按他造當事人
人數附繕本）。
中      華      民      國    九十    年      二      月      八      日
                                          法 院  書 記 官  周  良  駿


司法院資訊處製作；財團法人民間司法改革基金會備份。
